行　政　法　院　判　決　　　　　　　　　　　　　八十七年度判字第一四七七號
　　原　　　告　三匠科技股份有限公司
　　代　表　人　甲○○
　　訴訟代理人　樊貞松律師
　　被　　　告　經濟部中央標準局
右當事人間因新型專利舉發事件，原告不服行政院中華民國八十七年二月十二日台八
十七訴字第○六五一○號再訴願決定，提起行政訴訟。本院判決如左︰
　　主  文
原告之訴駁回。
　　事  實
緣原告於民國八十四年三月十五日以其「超小型離心扇」係基座上設有一底盤，底盤
上設有複數定位通孔，並於底盤中設有一圓槽，以圓槽定位風扇，於圓槽中設有一定
位槽，以定位電路板，再於定位槽中設有複數矩形通孔及圓形通孔，以扇葉體中心軸
桿穿過圓形通孔及導線可由矩形通孔穿出，固定於底盤底部所設溝槽中，於圓槽側旁
設有一出口，並於出口側壁上設有一對稱突肋扣鉤，以扣合上蓋側旁延伸出口蓋片下
方承接之扣鉤，及圓槽外緣承接複數螺柱，以鎖接上蓋；風扇之電路板上設有一線圈
軸，於線圈軸之中央設有通孔，以該通孔置一軸管，貫穿至電路板上，再於軸管中置
放一軸承，以渦輪狀之扇葉體中心軸桿穿過軸管中之軸承至定位槽之圓形通孔，以Ｃ
型扣環扣於軸桿上；上蓋側旁延伸出口蓋片下方承接一對稱扣鉤，以扣鉤扣於圓槽側
旁出口側壁之突肋扣鉤，於上蓋中設有一進風口，再於上蓋邊緣設有複數之螺孔，以
螺絲穿過螺孔鎖合於圓槽外緣之複數螺柱上；藉由風扇以定位於基座之圓槽，並以螺
絲穿過上蓋邊緣之螺孔鎖合於圓槽外緣之複數螺柱上等情，向被告申請新型專利，經
被告編為第00000000號審查，准予專利，於公告期滿後，發給新型第一一三
二四六號專利證書。嗣協禧電機股份有限公司以本案申請前已見於刊物並已公開使用
，係運用申請前之習用技術、知識顯而易知未能增進功效者，有違專利法第九十八條
第一項第一款及第二項之規定，檢具其產品型號AD 2524MB 離心扇（以下稱引證案）
向美國保險業試驗所（Underwiters Laboratories Inc. 以下簡稱UL）提出安全檢驗
文件、中譯本、西元一九九三年四月七日美國UL對引證案安全檢驗認可合格證書、引
證案實物及其照片等，對之提出舉發。案經被告審查，為「本案舉發成立，應撤銷其
專利權」之審定，發給台專（判）○四○二四字第一○七○八八號專利舉發審定書
。原告不服，提起訴願、再訴願，遞遭決定駁回，遂提起行政訴訟。茲摘兩造訴辯
意旨如次：
原告起訴意旨略謂︰一、再訴願決定理由，一再認定本案已見於引證案或係熟習該項
技術者所能輕易完成，全然不採用原告再訴願理由，而沿用原處分之論見，乃一種極
不負責的作法，教原告又如何得以口服心服，原決定機關是非不分的判定訴願駁回，
顯有不當，原告現就上項理由一一駁回如后：(一)、按本案於申請專利範圍中已界定「
包括有：基座上設有一底盤，該底盤上設有複數定位通孔，．．．藉由風扇以定位於
基座之圓槽，並以螺絲穿過上蓋邊緣之螺孔鎖合於圓槽外緣之複數螺柱上。」，然由
引證案之俯、仰視立體圖與本案比較可知，本案「定位槽中設有複數矩形通孔及一圓
形通孔，使該扇葉體中心軸桿以穿過圓形通孔及導線可由矩形通孔穿出，以固定於底
盤底部設有一溝槽中；出口側壁上設有一對稱突肋扣鉤，以扣合上蓋側旁延伸出回蓋
片下方承接之扣鉤」等，皆為引證案所未揭露，本案與引證案具有顯著的差異，原決
定機關亦認同本案與引證案二者之構造有差異，豈能以「惟該等差異僅為等效構件之
替換」據以否定本案，(二)、本案之主要目的中已明，可利用離心式風扇之風壓大及
不受裝設位置的限制與風流可以轉向之設計，可將風量送達儀器或電腦之內部欲散熱
之空間。惟引證案中根本未提及藉該技術手段所達成之功效，然原決定機關卻辯稱「
惟本案之技術內容、特點，或已見於引證案或係熟習該項技術者所能輕易完成」，如
此草率敷衍的作法誠令人難以認同，原告欲再次加以強調，本案係為一整體性之結構
，然原決定機關卻將其細分成單一元件，而加以各別審查，如此之審查方式確有可議
之處。(三)、本案另一特徵「基座與上蓋之出口上連接一轉接器，以轉接器兩側之支臂
上之扣鉤，以扣於出口內徑中，並可以轉接器之弧面上設有一接合口，該接合口可套
接小型風管，以藉風扇之風壓可將風管量經風管送需散熱之處，或是將各角落的熱氣
經由風管吸出。」，雖為本案申請專利範圍第三項中所附屬，然該構造亦為本案訴求
標的之一，且與引證案相較，已顯具有功效上增進，且引證案中完全未揭露該結構，
原決定機關卻稱該轉接器之構造並非本案之主要創作目的及主要構成特徵，一再避重
就輕的搪塞原告，實係不實責任的作法。(四)、按專利法第九十七條規定「稱新型者，
謂對物品之形狀、構造或裝置之創作或改良。」，此所謂之創作，固應為前所未有之
技術上思想創作，亦即應具備新穎性，惟無論其以舊手段解決新問題，或以新手段解
決舊問題者，亦應認為前所未有之創新，新型專利與發明專利有異，新型專利所應用
之手段，縱然在原理上並非前所未有之創新，而係習用技術，若其空間型態係屬創新
，並能產生某一新作用或增進該物品某種功效時，即符合新型專利之要件。任何的新
型專利皆無可避免的會應用到習用技術，本案即使有部份結構與引證案相同，但本案
空間型態係屬創新且本案已具有功效上增進，理應符合新型專利要件。二、綜上論述
，可知本案結構上頗具巧思，使用上亦具有增進之功效，難謂非空間型態之創新，揆
諸專利法條之規定，本案是否不符合新型專利要件，不無重行審酌之餘地，懇請鈞院
明鑒，並撤銷原處分及原決定等語。
被告答辯意旨略謂：一、查本案之構成特徵與舉發證據相同，兩者均是離心扇，且均
是於基座上設一底盤，底盤中設一螺旋狀圓槽以樞設一風扇，圓槽旁側設有出風口，
圓槽上設有一固定上蓋，上蓋中設進風口，電路板定位於底盤之定位槽，電路板上設
線圈軸，扇葉體中心軸桿穿過線圈軸中心之通孔，是以軸承、Ｃ型扣環加以組合，又
本案與舉發證據所運用之技術及達成之功效亦相同，至於起訴理由所提本案之定位槽
中設矩形通孔、圓形通孔等與舉發證據不同，查該些許差異與舉發證據係為等效構件
之替換，且並非本案之主要創作目的，實難以據此差異即稱本案具有專利要件。二、
查本案描述轉接器係在說明書內第九、十圖之另一實施例，且於申請專利範圍第三項
附屬項中述，該轉接器之構造並非本案之主要創作目的及主要構成特徵，又該轉接
器僅係在連接出風口，可套接小型風管接至需散熱之處，此為空調系統常見之技術，
對於熟習該項技藝之人士，可易於思及，並非本案首創，所達成之功效係可預期的，
實不具進步性。三、綜上所述，被告所為本案舉發成立，應撤銷其專利權之審定並無
違法，原告之訴無理由，敬請駁回原告之訴等語。
　　理  由
按申請前已見於刊物或已公開使用者，不得申請取得新型專利，為專利法第九十八條
第一項第一款前段之當然解釋。同條第二項復規定，新型係運用申請前既有之技術或
知識，而為熟習該項技術者所能輕易完成且未能增進功效時，雖無同條第一項所列情
事，仍不得申請取得新型專利。本件被告以由舉發證據資料可知引證案已在本案申請
前公開，該離心風扇於底側呈略為四方形之底盤，底盤於一側形成缺口，底盤頂側具
圓弧狀之弧槽，弧槽外緣具諸多圓柱，弧槽於一側形成出風口，弧槽頂側固設一上蓋
，上蓋中間形成進風口，底盤中間設定位槽以定位電路板，電路板上設有一線圈軸，
線圈軸中央具通孔，通孔中置軸管及軸承，扇葉體中心軸桿穿過軸管中之軸承，並以
Ｃ型扣環扣於軸管上，上蓋於出風口一側下方具一扣鉤，以扣住圓槽出口側壁之扣孔
。本案與引證案均是離心風扇，且均於基座上設一底盤，底盤中設一螺旋狀圓槽以樞
設一風扇，圓槽旁側設有出風口，圓槽上設有一固定上蓋，上蓋中設進風口，電路板
定位於底盤之定位槽，電路板上設線圈軸，扇葉體中心軸桿穿過線圈軸中心之通孔，
並以軸承、Ｃ型扣環加以組合，兩者構成特徵相同，所運用之技術及達成之功效亦同
，本案不具新穎性及進步性，有違專利法第九十八條第一項第一款及第二項之規定，
乃為「本案舉發成立，應撤銷其專利權。」之審定。原告不服，循序提起行政訴訟，
而為如前揭事實欄所載之主張。惟查本案之構成特徵與引證案相同，原告亦認二者之
結構雷同；二者之構造雖有少許差異，惟該等差異僅為等效構件之替換，非謂物品之
空間形態一有不同，即得稱為新型，尚難以據此差異即稱本案具專利要件。又本案雖
可連接一轉接器，但本案描述轉接器係在其說明書內第九、十圖之另一實施例，且於
申請專利範圍第三項附屬項中述，該轉接器之構造並非本案之主要創作目的及主要
構成特徵；該轉接器僅係在連接出風口，可套接小型風管接至需散熱之處，固為本案
應用技術之一，然此應用技術為空調系統常見之技術，對於熟習該項技藝之人士，可
易於思及，所達成功效係可預期，不具進步性。再者，本案利用風扇之風壓大及風流
可轉向之設計，以及不受裝設位置之限制，可將風量送達儀器或電腦內部欲散熱之空
間，固為其創作目的之一，惟本案之技術內容、特點，或已見於引證案，或係熟習該
項技術者所能輕易完成，且所達成功效係可預期，自不得申請取得新型專利。且本案
於訴願、再訴願階段，經經濟部先後二次函請國立交通大學機械系審查結果，認為：
『「超小型離心扇」（以下稱本案）在構造上有些部份和舉發案（AD 2524MB ）有些
不同，如本案具有複數個矩形通孔和圓形通孔。有一對突肋扣鉤等。但為達成離心扇
之功能與目的而言，則兩案構造特徵相似。如兩者均是離心扇，基座上有底盤、底盤
中有螺旋狀圓槽以樞設風扇。圓槽旁設有出風口，其上則有固定蓋、蓋中有進風口。
電路板位於底盤、板上有線圈軸、中心軸桿穿過線圈軸中心之通孔，以軸承、Ｃ型扣
環加以組合等，由此可知兩者前述之少許差異，並非本案之主要創作目的，不應以此
差異即稱本案具有專利要件。本案雖可連接一轉接器。這只是本案之應用技術之一，
並非本案之創作，且此應用技術為一泛用技術，應用範圍更不只拘限於此一技術。』
『「超小型離心扇」（以下稱為系爭案）在構造上具有複數個矩形通孔和圓形通孔，
以及有一對突助扣鉤等構件和舉發案（AD 2524MB ）之實體的構件有少許不同，但這
些少許構件的不同，並未使系爭案的功能或效率較舉發案更為優良。因此無法因構件
的差異而認定本案符合新型專利的要件。再訴願理由書中強調「上蓋之出口可連接一
轉接器、器之弧面設有接合口，可套接小型風管．．．。而舉發證據中完全未揭露該
等結構。」，在冷凍空調或空氣輸送系統，送風機（離心式或軸流式）接合風管、將
氣體輸送至所需之處，是泛用常見且理所當然之技術。當舉發案之結構需要將氣體輸
送至所需之處時，自然會接合風管處理，不需刻意說明泛用常見之技術。因此無法以
舉發案未揭露習用技藝而認為系爭案具有新穎或進步性。』等情，有該大學八十六年
六月二十六日交大研字第三○三七號、八十六年十月十七日交大研字第四九六一
號各函所檢附之審查意見書附於訴願卷可稽。該大學為我國著名高等學府對本案之專
業學識及技術，均具權威性，其所為之審查意見，具有鑑定性質，自屬客觀，其認本
案不具新型專利要件，堪予採信。綜上所述，被告為本案舉發成立，應撤銷其專利權
之審定及一再訴願決定，遞予維持，俱無違誤。原告起訴意旨，自難認謂有理由，應
予駁回。
據上論結，本件原告之訴為無理由，爰依行政訴訟法第二十六條後段，判決如主文。
中    華    民    國     八十七      年      七      月     二十四      日
                    行 政 法 院 第 五 庭
                                審 判 長 評  事      葉  振  權
                                         評  事      藍　獻　林
                                         評  事      沈  水  元
                                         評  事      林  清  祥
                                         評  事      劉  鑫  楨
右  正  本  證  明  與  原  本  無  異
                                         法院書記官  陳  佩  玲
中    華    民    國     八十七      年      七      月     二十八      日
